最高法院刑事判決　　　　　　九十四年度台上字第六九八八號
　　上　訴　人　台灣高等法院檢察署檢察官
　　被　　　告　乙○○
　　　　　　　　　　　　306.
　　　　　　　　甲○○
　　　　　　　　　　　　巷20.
上列上訴人因被告等偽證等罪案件，不服台灣高等法院中華民國
九十一年十二月十八日第二審判決（九十一年度上訴字第二五０
六號，起訴案號：台灣板橋地方法院檢察署八十八年度偵字第二
六二七三號），提起上訴，本院判決如下：
    主  文
原判決撤銷，發回台高等法院。
    理  由
本件原判決以公訴意旨略稱：被告乙○○、甲○○（下稱被告等
二人）均為台北市○○路一號金鼎大樓之區分所有人，明知上開
大樓一號二樓又新汽車修護補習班（下稱又新補習班）與上址一
號二樓之一撞球場之間靠近台北市○○路之側，自民國七十三年
又新補習班承租時起，即無水泥牆隔間。竟於八十八年八月十三
日台灣台北地方法院八十八年度訴字第一一九五號蔡許月鶴、蔡
秀玲等對本件告訴人林秀姿提起遷讓房屋事件審理時，甲○○於
具結後證稱：「八十七年八月間，進入金鼎大樓一號二樓之一，
牆都還在，水泥牆也在，一號二樓及二樓之一是不相通的，中間
靠近渭水路部分有磚牆」；乙○○具結後證謂：「在八十五年間
，金鼎大樓一號二樓之一撞球場與二樓並不相通，二樓及二樓之
一有牆壁隔開，是水泥磚牆」各等語，被告等二人明知上開事項
不實仍就此案情有重要關係之事項為虛偽陳述。又乙○○意圖使
又新補習班執行業務股東林秀姿受刑事「懲戒」（按係處分之誤
），以林秀姿未經二樓及二樓之一所有權人蔡許月鶴同意，於八
十七年十一月間整修時，僱工將上開「水泥牆面」拆除，涉嫌觸
犯刑法第三百五十三條毀損建築物罪嫌為由，向台灣台北地方法
院檢察署提出告訴（以八十八年度偵字第三七二四號偵查），藉
此誣告林秀姿等情。因認乙○○涉犯刑法第一百六十八條偽證及
第一百六十九條第一項誣告等罪嫌；甲○○涉犯刑法第一百六十
八條之偽證罪嫌云云。經審理結果，認不能證明被告等二人犯罪
，因而維持第一審諭知被告等二人均無罪之判決，駁回公訴人在
第二審之上訴，固非無見。
惟查：（一）按刑事判決所憑之證據，須實際存在，就該案卷宗
不難考見者，始克當之。倘判決書內所記載之證據，與卷宗內筆
錄或文件之內容不相適合，則其判決之根據，實際上並不存在，
自屬採證違法。原判決理由說明：證人曾文山於原審八十九年度
上字第三０號民事案件中證述：「問：自七十二年蓋好後〈指系
爭分戶牆〉，有無被拆過？答：在七十七年以前沒有，七十七年
以後我就不知道。」等語，證明該分戶牆在七十七年以前未有遭
拆除之情形（見原判決第七頁倒數第四至七行），而為判斷被告
等二人並未涉犯偽證罪嫌之證據之一。然依卷內資料所載，前揭
證詞，係案外人即該案證人廖典模之證詞，並非曾文山之證陳內
容（見原審八十九年度上字第三０號卷第二一四、二一五頁）。
原判決關於上開理由之說明與卷內審理筆錄之內容並不相合，難
謂無證據上理由矛盾之違誤。（二）至八十八年二月九日仍有效
施行之刑事訴訟法本於職權主義之效能，凡得為證據之資料，均
具有論理之證據能力，是以法律上對於證據之種類並未設有若何
限制，被害人或未經具結之證人等陳述均得採為證據資料，至其
證明力如何，則由事實審法院自由判斷。原判決理由說明：台灣
台北地方法院檢察署八十八年度偵字第九五三號所附八十八年二
月九日檢察官之履勘現場筆錄固記載：「……另訊之曾文山則稱
此處『應本無水泥牆』，告訴人可能說錯。」。惟……依卷存資
料，並無證人曾文山在八十八年二月九日履勘現場時曾為「具結
」之情形，則上開履勘現場筆錄所載證人曾文山之陳述是否屬實
，已非無疑。……難以擔保所載當時陳述之真實性，……該勘驗
筆錄關於證人曾文山證述之記載「未經具結而存有瑕疵」，……
自不得遽以之為認定被告等二人犯罪事實之基礎等語（見原判決
第七頁第二至九行、第十一頁倒數第四至九行）等語。如果無訛
，似認證人曾文山履勘當時並未具結，故該部分之證詞不具證據
能力。然本件檢察官係於八十八年二月九日至現場履勘，並訊問
證人曾文山（見八十八年度偵字第九五三號卷第一一七、一一七
之一頁），以當時之法律規定，是否得以其未經具結，即遽認不
得採為認定事實之證據資料，按之刑事訴訟法施行法第七條之三
但書之規定，非無研求餘地。原審未詳加調查，充分論述，遽將
曾文山前揭證詞摒除，尚嫌速斷，自屬無可維持。（三）審理事
實之法院對於卷內與被告犯罪是否成立有關，苟為發現真實所必
要，或於公平正義之維護，或對於被告利益有重大關係之事項，
而依法應予調查之證據，如未詳加調查，或雖已調查，仍未調查
明白，則尚難遽為被告有利或不利之認定。原判決關於被告乙○
○涉嫌誣告部分說明：乙○○僅就林秀姿「擅自僱工在台北市○
○路一號金鼎大樓一號二樓之一房屋之大樓側面窗戶下沿牆壁拆
除做一出入口，影響大樓結構安全」等情事，告發林秀姿毀損罪
嫌，並未就林秀姿所涉拆除上開一號二樓與一號二樓之一房屋間
靠近台北市○○路側之隔間牆部分提出告訴，此部分告訴係由蔡
許月鶴及蔡秀玲所為等語（見原判決第十五頁第五至八頁）。然
台灣台北地方法院檢察署檢察官於八十八年八月二十七日以八十
八年度偵字第三七二四號對林秀姿提起公訴，其起訴範圍包含：
（一）林秀姿於八十七年十一月間整修時，僱工將前揭一號二樓
與二樓之一之隔間牆拆除；（二）八十八年一月間，僱工將二樓
之一外牆原有之窗戶拆除，改建成鐵門，使撞球場之客人能有獨
立之出入口，而影響大樓結構安全。嗣經台灣台北地方法院於八
十八年十二月十四日判決林秀姿無罪，有卷附之台灣台北地方法
院八十八年度訴字第一三六一號判決書一紙可憑。乙○○旋於八
十八年十二月二十日就上開第一審之無罪判決提出聲請上訴狀，
請求檢察官上訴；又在本案原審審理時，於九十年六月二十日提
出刑事答辯（一）狀，記載：依據前面偽證部分所提出之證據及
理由，足以證明松江路一號二樓與二樓之一間確有分隔磚牆存在
，其並無捏造不實之事實而為誣告各等語，分別有卷附刑事聲請
狀、刑事答辯（一）狀各一紙足憑（見本院卷附聲證一、二）。
如果不虛，則關於林秀姿拆除松江路一號二樓與二樓之一間之分
隔磚牆部分，乙○○有無主張，並表示不服？尚非全無疑義。因
與乙○○究意能否成立誣告罪攸有關係。原判決未予調查釐清，
並未就上開聲請、答辯（一）狀所載乙節，說明不予採納所依憑
之證據及理由，即有應於審判期日調查之證據而未予調查及理由
不備之違誤。以上或為檢察官上訴意旨所指摘，或為本院得依職
權調查之事項，應認原判決有撤銷發回之原因。
據上論結，應依刑事訴訟法第三百九十七條、第四百零一條，判
決如主文。
中　　華　　民　　國　九十四　年　 十二 　月　　九　　日
                      最高法院刑事第六庭
                          審判長法官  林　增　福
                                法官  邵　燕　玲
                                法官  張　清　埤
                                法官  陳　世　雄
                                法官  陳　朱　貴
      本件正本證明與原本無異
                                      書  記  官
中　　華　　民　　國　九十四　年　 十二 　月 　十六 　日
                                                      Ｔ
